【裁判字號】    96,家上易,27
【裁判日期】    970318
【裁判案由】    返還不當得利
【裁判全文】
臺灣高等法院民事判決                96年度家上易字第27號
    上  訴  人  午○○
    被上訴人    未○○
                乙  ○
                甲  ○
    上二人共同
    法定代理人  丑○○
                丙○○
    被上訴人    子○○
                            1.
    上  一  人
    法定代理人  庚○○
                巳○○
    被上訴人    辰○○
                卯○○
    上二人共同
    法定代理人  癸○○
                寅○○
    被上訴人    戊○○
                己○○
    上二人共同
    法定代理人  壬○○
                丁○○
    上八人共同
    訴訟代理人  辛○○
上列當事人間請求返還不當得利事件，上訴人對於中華民國96年
4 月25日台灣桃園地方法院96年度訴字第371 號第一審判決提起
上訴，本院於97年3月4日言詞辯論終結，判決如下：
    主      文
上訴駁回。
第二審訴訟費用由上訴人負擔。
    事實及理由
一、本件上訴人主張：伊前以新台幣（下同）80萬元向被上訴人
    未○○之被繼承人即訴外人邵旭購買邵旭之妻即未○○所有
    、坐落桃園縣八德市○○段537地號等四筆土地。嗣該等土
    地與其他土地合併後與他人合建房屋，復依合建後房屋位置
    另行分割出同段537-14、537-15、537-16等地號土地。邵旭
    遂將其所分得7戶房屋其中3戶（即門牌號碼桃園縣八德市○
    ○路297、299、301號及其基地即同段537-14、537-15、
    537-16地號土地、下稱系爭不動產）登記予上訴人所有。詎
    未○○於民國77年間竟以信託為由，起訴請求上訴人返還系
    爭不動產，並獲勝訴判決確定。上訴人雖曾對未○○起訴請
    求追討，惟經判決認定係屬邵旭之事，與未○○無涉，是上
    訴人為購買該不動產所交付之價款80萬元及因修繕前述297
    號房屋而支出之修繕費新台幣（下同）8萬6,000元，共88萬
    6,000元，使邵旭因此獲有不當得利，今邵旭已亡故，其繼
    承人即被上訴人等人自應返還之。爰依民法第179條規定及
    繼承之法律關係，請求被上訴人給付上訴人88萬6,000 元及
    自96年3月15日起至清償日止按年息5%計算之利息。惟原審
    為上訴人敗訴判決，上訴人為此提起上訴，並聲明：(一)原判
    決廢棄。(二)被上訴人應連帶給付上訴人88萬6,000元，及自
    96年3月15 日起至清償日止按年息5%計算之利息。
二、被上訴人則以：上訴人前以同一事實向未○○提起返還不當
    得利之訴，業經台灣桃園地方法院（下稱桃園地院）中壢簡
    易庭以94年度壢簡字第578號判決敗訴確定。且被上訴人未
    ○○前對上訴人起訴請求返還信託物，業經法院認定上訴人
    買受系爭不動產之主張不足採信。又上訴人亦未能舉證證明
    其與未○○之被繼承人邵旭間之買賣關係及支出房屋修繕費
    用等語，資為抗辯。並聲明：上訴駁回。
三、兩造不爭執之事實：
  (一)被上訴人未○○於67年3月9日向訴外人呂壬、彭松富、袁彭
    招娘等人購買桃園縣八德市○○段第537、537之1、537之2
    、537之3地號等土地。嗣於69年9月10日以買賣為原因移轉
    登記為訴外人李了一所有。未○○又將桃園縣八德市○○段
    第537、537之1、537之2、537之3等地號土地，併其所有同
    段第539 之1、539之2、539之3、539之4、539之5、539之6
    等土地，與他人簽訂合建契約，將前揭土地合併為同段第
    537地號，再依合建後房屋位置，另行分割出第537之14、
    537之15、537之16地號土地，及其上門牌號碼為桃園縣八德
    市○○路297、299、301號等建物，並登記上訴人為所有人
    。嗣後未○○主張系爭不動產係信託登記為上訴人所有，而
    向桃園地院訴請上訴人返還系爭信託物，經最高法院85年度
    台上字第1951號判決未○○勝訴確定。
  (二)被上訴人未○○於86年間將系爭不動產所有權移轉登記為自
    己所有。上訴人乃向桃園地院中壢簡易庭對未○○起訴，請
    求未○○返還上訴人前所支出修繕房屋之費用8萬6,000元，
    及其為購買該不動產所交付之價款80萬元，嗣經該院94年度
    壢簡字第578號判決上訴人敗訴確定。
四、兩造爭執要點為：(一)被上訴人未○○之被繼承人劭旭是否確
    實對上訴人負擔不當得利之返還義務？(二)被上訴人等人是否
    應繼承劭旭之不當得利返還義務？茲就兩造爭點及本院得心
    證理由分述如下：
  (一)被上訴人未○○之被繼承人劭旭是否確實對上訴人負擔不當
    得利之返還義務？
  1.確定判決之既判力，固以訴訟標的經表現於主文判斷事項為
    限，判決理由並無既判力。但法院於判決理由中，就訴訟標
    的以外，當事人主張之重要爭點，本於當事人辯論之結果已
    為判斷時，對此重要爭點所為之判斷，除有顯然違背法令，
    或當事人已提出新訴訟資料，足以推翻原判斷之情形外，應
    解為在同一當事人就該已經法院判斷之重要爭點，不得作相
    反之主張或判斷，始符民事訴訟上誠信原則（最高法院95年
    度台上字第1972號判決意旨參照）。
  2.經查被上訴人未○○曾於77年間，主張系爭不動產係信託登
    記為上訴人所有，而向桃園地院訴請上訴人返還系爭信託物
    。上訴人雖辯稱：因訴外人邵旭即未○○之夫積欠上訴人借
    款債務，邵旭遂將系爭土地作價80萬元出售予上訴人後，上
    訴人再與他人合建，分得系爭房屋云云。惟經本院83年度上
    更(二)字第107號民事判決認定上訴人並未舉證證明邵旭曾向
    上訴人借款，且上訴人就所謂買得系爭不動產與建商合建之
    過程，全然不知，亦與常情有違，而認為未○○主張系爭不
    動產為其所有，並信託登記予上訴人為可信等情，判決未○
    ○本於信託契約之終止，訴請上訴人將系爭不動產所有權移
    轉登記予未○○為有理由；復經最高法院85年度台上字第
    1951號判決駁回上訴人之上訴確定，有該等判決影本在卷可
    稽（見原審卷第29至39頁、本院卷第146、147頁）。故上訴
    人再提起本訴，主張被上訴人未○○應繼承邵旭對上訴人所
    負擔不當得利返還債務80萬元，依照上述說明，即屬無據。
  3.又上訴人業於94年間，向桃園地院中壢簡易庭對未○○起訴
    ，請求未○○返還上訴人前所支出修繕房屋之費用8萬6,000
    元；嗣因未○○否認該等情事，且上訴人亦自承：伊有修繕
    ，但時間那麼久，沒有單據保存等語，而經該院認定上訴人
    未能舉證證明確有支出修繕房屋費用之事實，判決駁回上訴
    人該部分之請求確定，有該院94年度壢簡字第578號民事簡
    易判決影本一份在卷可稽（見原審卷第66頁）。故上訴人再
    提起本訴，主張被上訴人未○○應繼承邵旭對上訴人所負擔
    不當得利返還債務8萬6,000元，依照上述說明，亦不可信。
  (二)被上訴人等人是否應繼承劭旭之不當得利返還義務？
  1.經查訴外人劭旭既未對上訴人負有不當得利88萬6,000元之
    返還義務，已如前述，則上訴人主張被上訴人未○○應繼承
    劭旭對上訴人之不當得利返還義務，並如數給付及法定遲延
    利息云云，即非可採。
  2.次按遺產繼承人，除配偶外，依左列順序定之：一、直系血
    親卑親屬。二、父母。三、兄弟姊妹。四、祖父母，民法第
    1138條定有明文。又當事人主張有利於己之事實者，就其事
    實有舉證之責任，民事訴訟法第277條前段亦有明文。經查
    上訴人既係依據不當得利及繼承之法律關係請求被上訴人連
    帶給付如聲明所示之金額，則依照上述說明，即應舉證證明
    被上訴人乙○等人為劭旭之繼承人。而上訴人雖於本院提出
    自行製作之繼承系統表一份為證（見本院卷第22頁），惟依
    上訴人於原審所提出之戶籍謄本５紙所示（見原審卷第80至
    84頁），僅被上訴人未○○為劭旭之配偶，確為劭旭之繼承
    人，其餘被上訴人皆非屬劭旭之繼承人。此外上訴人並未舉
    證證明乙○等被上訴人確為劭旭之繼承人，是上訴人請求被
    上訴人乙○等人連帶給付上訴人88萬6,000元及法定遲延利
    息云云，並不可信。
五、綜上所述，上訴人依民法第179條規定及繼承之法律關係，
    請求被上訴人連帶給付88萬6,000元及法定遲延利息，自非
    正當。原審為上訴人敗訴之判決，並無不合。上訴意旨指摘
    原判決不當，求予廢棄改判，為無理由。
六、因本件事證已臻明確，兩造其餘主張、陳述及所提之證據，
    經本院審酌後認與判決結果不生影響，爰不逐一論列，附此
    敘明。
七、據上論結，本件上訴為無理由。依民事訴訟法第449條第1項
    、第78條，判決如主文。
中    華    民    國    97    年    3    月    18    日
                  民事第七庭
                        審判長法  官  鄭三源
                              法  官  王聖惠
                              法  官  邱  琦
正本係照原本作成。
不得上訴。
中    華    民    國    97    年    3     月    18    日
                              書記官  廖艷莉


司法院資訊處製作；財團法人民間司法改革基金會備份。
